Inventaris van de archieven van de Koninklijke Militaire Academie en het Curatorium van de Koninklijke Militaire Academie, 1947-1987
Nationaal Archief, Den Haag
1976-1980 Generaal-majoor (Infanterie) M.H. von Meyenfeldt
1980-1984 Generaal-majoor (Kon. Luchtmacht) D.Klik
1984- Generaal-majoor Genm (Artillerie) H. Leeflang
Bronnen
Bij deze beschrijving van de geschiedenis van de KMA is gebruikt gemaakt van onderstaande bronnen:
Studeren in Uniform: 175 jaar Koninklijke Militaire Academie 1828-2003 / red. Petra Groen en Wim Klinkert. - Den Haag: SDU uitgevers, 2003. - ill
Hoofdstuk vier: De KMA in de Tweede Wereldoorlog / J.W.M. Schulten. - p. 255-298
Hoofdstuk vijf: Leren Studeren: De verwetenschappelijking van het onderwijs aan de KMA 1948-1961 / W.P.R.A. Cuppers. - p. 299-362
Hoofdstuk zes: Op zoek naar wetenschappelijke erkenning 1960-2003 / H. Roozenbeek - p. 363-452
De Koninklijke Militaire Academie. - 's-Gravenhage: Ministerie van Oorlog Directoraat Personeel, 1953. - 106p., ill
KMA: Inlichtingen 1974. - [Breda]: KMA, 1974. - 55p., ill
Herinneringen van kol. b.d. der Koninklijke Marechaussee H. van den Bout (1929-2008), afgestudeerd aan de KMA in 1954.
Bijlage
De studierichting en de samenhang daarvan met de wapen-/dienstkeuze
Uit: KMA: Inlichtingen 1974
Geschiedenis van het curatorium van de KMA
Algemeen
Na afloop van de Tweede wereldoorlog werd het onderwijs aan de Koninklijke Militaire Academie (KMA) in oktober 1948 hervat. Daarbij werd de voor 1940 gehanteerde doelstelling aangehouden, dat aan de KMA in eerste instantie pelotonscommandanten werden opgeleid. In de opleiding, die drie jaar duurde, werd het accent gelegd op de praktijk van het militaire handwerk. Deze periode van drie jaar was naar het oordeel van de Chef van de Generale Staf (CGS) meer dan voldoende. Dat deze visie in gezaghebbende kringen niet zonder meer volledig werd onderschreven, bleek al in 1954. In mei van dat jaar zond Zijne Koninklijke Hoogheid Prins Bernhard als voorzitter van de Nationale Raad Welzijn Militairen (NRWM) een brief aan de minister van oorlog en marine
inv.nr. 180, bijlage A van het verslag.
over de opleiding van toekomstige beroepsofficieren. Prins Bernhard vatte in deze brief de resultaten van een onderzoek samen, door de "Commissie Vorming" uit de NRWM op de KMA gehouden. De brief van de NRWM leidde tot de oprichting van de "Commissie van Advies betreffende de vorming van aanstaande officieren van de Koninklijke Marine, Koninklijke Landmacht en Koninklijke Luchtmacht"
inv.nr. 179.
. Deze Commissie van Advies, ook wel kortweg naar de voorzitter vernoemd Commissie Calmeyer, werd op 14 juli 1955 door de minister voorlopig geïnstalleerd. De commissie belegde een drietal bijeenkomsten en bracht op 1 maart 1956 verslag uit aan de minister
inv.nr. 180, bijlage A van het verslag.
. Eén van haar belangrijkste conclusies was dat ernaar gestreefd diende te worden de Nederlandse beroepsofficier een zelfde niveau van algemene ontwikkeling te verschaffen als in het algemeen in de academische wereld wenselijk werd geoordeeld. Vervolgens adviseerde de commissie een Raad van Bijstand te formeren om de leiding van de KMA en het Koninklijk Instituut voor de Marine (KIM) ter zijde te staan bij de samenstelling van de programma's in het kader van de algemene vorming.
Op de aanbevelingen van de Commissie Calmeyer werd noch op het Ministerie van Oorlog noch op dat van de Marine enige actie genomen.
Onderwijsherziening op de KMA (1960)
Intussen was ook op de KMA een discussie op gang gekomen over de opzet van de officiersopleiding. Eind 1958 werd een "Commissie voor indeling van de opleiding aan de KMA" in het leven geroepen. In samenspraak met deze commissie bepleitte het toenmalig Algemeen Hoofd van Onderwijs een herziening van de doelstelling van de KMA. Tijdens een bezoek van de CGS aan de KMA op 12 november 1959 lichtte hij zijn zienswijze toe. De CGS toonde zich in het algemeen bijzonder ingenomen met de nieuwe denkbeelden. Nog op dezelfde dag gaf hij de gouverneur van de KMA opdracht op korte termijn nadere plannen over te leggen voor een officiersopleiding nieuwe stijl. Als gevolg van deze opdracht bood de gouverneur al medio december 1959 de CGS het "Memorandum inzake de herziening van de opleiding aan de Militaire Academie (Koninklijke Landmacht)" aan. Toch bleken de voorstellen van de gouverneur niet geheel te stroken met de inzichten van de CGS. Tijdens een bespreking op 23 december 1959
inv.nr. 229.
werd op voorstel van de CGS dan ook besloten de leerstof in vijf categorieën te rangschikken: persoonlijkheidsvorming, algemene ontwikkeling, algemeen militaire wetenschappen, specifieke wapenwetenschappen en wapen- en vakopleiding. De Chef van de Luchtmachtstaf (CLS) had inmiddels eveneens ingestemd met een koerswijziging in de officiersopleiding op de KMA. In de eerste maanden van 1960 werd duidelijk, dat de onderwijsherziening veel meer voeten in aarde had dan aanvankelijk werd verondersteld. In deze situatie besloot de Minister van Defensie een adviescommissie in het leven te roepen. Deze commissie, officieel aangeduid als de "Commissie van Advies betreffende het onderwijs aan de Koninklijke Militaire Academie" werd bij Ministeriële Beschikking van 31 maart 1960 ingesteld
inv.nr. 182.
en bestond uit vier militairen en vier hoogleraren. De Commissie van Advies bracht op 8 augustus 1960 haar eerste rapport uit
inv.nr. 183
.Dit bevatte een korte inleiding over de doelstelling van de KMA en een uiteenzetting over de globale opzet van de nieuwe opleiding. Drie maanden later volgde het tweede rapport
inv.nr. 184
. Daarin vertaalde de commissie haar uitgangspunten in studieweken en lesuren. Voor de uitwerking van de ideeën en voorstellen die de Commissie van Advies had aangedragen, werden vijf werkgroepen ingesteld
inv.nr. 185, 187.
, te weten "Algemene Vorming", "Algemene Militaire Wetenschappen", "Technische Studierichting", "Sociale en Economische Studierichting en Leiderschap" en "Administratieve en Economische Studierichting".
De totstandkoming van het Curatorium
Terwijl de ontwikkeling van het studieprogramma voortgang bleef vinden, werd allengs duidelijker dat de overschakeling noopte tot tal van bijzondere voorzieningen. Vooral op infrastructureel gebied bleken extra faciliteiten nodig. De verlenging van de studieduur had bijvoorbeeld als consequentie dat meer cadetten op de KMA moesten worden gehuisvest. Dit probleem leek alleen oplosbaar door aanleg van nieuwe legeringaccommodaties. Ook de bestaande bestuursstructuur op de KMA diende te worden aangepast. De begeleiding en de sturing van het proces van onderwijsherziening vereisten een tweetal nieuwe organen, zo schreven de CLS en de CGS op 15 mei 1961 aan de Staatssecretaris van Defensie KL/KLu
inv.nr. 163.
. Zij bepleitten de oprichting van een zogenaamde Raad van Gouverneur en Assessoren, bestaande uit de gouverneur KMA, de toekomstige voorzitters van de vijf studieafdelingen, de beide hoofden van onderwijs en de commandant van het Cadettenbataljon. Dit college zou gefundeerde voorstellen betreffende onderwijsaangelegenheden en de benoeming van docenten moeten overleggen aan een tweede nieuw in het leven te roepen orgaan, het Curatorium, dat een functie zou moeten vervullen in overeenstemming met die van de curatoria van instellingen in het wetenschappelijk onderwijs. Op I juni 1961 deelde de staatssecretaris de beide chefs van staven mee dat hij akkoord ging met de voorgestelde bestuursstructuur
inv.nr. 163.
. Hij nodigde hen uit beschikkingen voor beide colleges te ontwerpen en aan hem voor te leggen. Ruim anderhalve maand later, op 20 juli, zonden zij de staatssecretaris een nota met een ontwerp voor een Koninklijk Besluit betreffende de instelling van het Curatorium van de KMA en een ontwerp voor een Ministeriële Beschikking betreffende de instelling van de Raad van Gouverneur en Assessoren. Tevens zonden zij een ontwerp toe van een brief aan de Minister van Onderwijs, Kunsten en Wetenschappen inzake de benoeming van een viertal hoogleraren in het Curatorium. De functie van president-curator zou, zo stelden de CGS en de CLS voor, door Z.K.H. Prins Bernhard kunnen worden vervuld. Het college zou verder moeten gaan bestaan uit de plaatsvervangend CGS, de plaatsvervangend CLS, een nader aan te wijzen vertegenwoordiger van de Hoofddirecteur Personeel, vier hoogleraren en de burgemeester van Breda. De gouverneur van de KMA zou ambtshalve als adviseur van het nieuwe orgaan moeten gaan optreden. Toen de samenstelling en taak van het Curatorium door middel van Koninklijk Besluit van 17 oktober 1961, nr.1
inv.nr. 164.
, officieel waren bekrachtigd, werd het raadzaam geacht het nieuwe college op korte termijn in functie te doen treden. De plechtige installatie vond plaats op 24 november, de dag waarop traditioneel de diesviering plaatsvond. De installatie van de RGA geschiedde eveneens op 24 november.
Het Curatorium - samenstelling en werkwijze
Eerste vergadering
De eerste vergadering van het Curatorium van de KMA vond plaats op zaterdag 27 januari 1962 in het Hoofdkwartier van de Generale Staf, de Prinses Julianakazerne te Den Haag. Alle leden van het nieuwe college waren present, tevens, ter ambtelijke ondersteuning, een hoofdofficier KL aan wie de functie van secretaris van het Curatorium was toebedeeld. Aan het begin van de bijeenkomst
inv.nr. 143, verslag 1e vergadering.
gaf de plaatsvervangend president-curator, op verzoek van Prins Bernhard, een uitgebreid overzicht van de verwikkelingen rond de onderwijsherziening sedert de ontbinding van de Commissie van Advies. Na deze inleiding werden afspraken gemaakt over de werkwijze van het Curatorium. Als volgend punt op de agenda werd het rapport van de gouverneur over het eerste studiejaar nieuwe stijl (1960-1961)
inv.nr. 135, rapport 1e studiejaar.
behandeld.
Een ander belangrijk punt op de agenda vormde het probleem van de infrastructurele voorzieningen ten behoeve van de Afdeling Technische Studie. Tenslotte kwam de lichamelijke vorming aan de orde.
Vergaderfrequentie
Na de eerste vergadering op 27 januari 1962 kwam het Curatorium in de loop van datzelfde jaar nog zeven keer bijeen. In 1962 vonden er in totaal dus acht bijeenkomsten plaats, wat aanzienlijk minder was dan op de eerste vergadering was gepland. Diezelfde vergaderfrequentie werd ook in de jaren 1963-1965 en in 1976 gehaald. In de periode 1966-1975 werden jaarlijks zes of zeven bijeenkomsten gehouden. Vanaf 1977 schommelt het aantal vergaderingen per jaar echter rond de vier. In het meer recente verleden is de vergaderfrequentie, zeker in vergelijking met de jaren 1962-1965, dus nogal teruggelopen. De belangrijkste consequentie hiervan was, dat steeds meer zaken schriftelijk moest worden afgehandeld. In totaal is het Curatorium in de eerste vijfentwintig jaar 146 keer in vergadering bijeen geweest.
Bijzondere vergaderingen
De gouverneur van de KMA trad van meet af aan ambtshalve op als voorzitter van de RGA en was in diezelfde kwaliteit tevens adviseur van het Curatorium. Na verloop van tijd werd het nodig geoordeeld de banden tussen de beide colleges verder te intensiveren. Om die reden werd besloten voortaan op gezette tijden gezamenlijke bijeenkomsten te beleggen. Aanvankelijk werd een frequentie van twee gezamenlijke vergaderingen per jaar aangehouden. Sinds 1979 vindt echter in principe jaarlijks nog slechts één Curatorium-RGA bijeenkomst plaats. Dergelijke gecombineerde vergaderingen werden uit praktische overwegingen in de regel in aansluiting op een Curatoriumbijeenkomst gehouden op de KMA. Incidenteel vonden ook bijeenkomsten plaats met het Curatorium van het KIM te Den Helder. Het centrale thema op deze vergaderingen vormde meestal de problematiek rond de wet wetenschappelijk onderwijs krijgsmacht (WWOK). Vermeldenswaard is tenslotte ook nog de bijzondere bijeenkomst van het Curatorium met de Minister van Defensie en de CGS op 22 juni 1971 op paleis Soestdijk
inv.nr. 161, brief nr. 10.043/8/O d.d. 090771.
. Deze vergadering was uitgeschreven omdat in steeds bredere kring twijfels werden geuit over de effectiviteit en de aantrekkingskracht van de opleiding aan de KMA.
Werkwijze van het Curatorium
De curatoren toonden van meet af aan een grote betrokkenheid bij de gang van zaken op de KMA. Voor de werkwijze van het Curatorium golden de bepalingen in het Koninklijk Besluit van 17 oktober 1961 uiteraard als uitgangspunt. Het college trachtte, hieraan gevolg gevend, consciëntieus toezicht uit te oefenen op het onderwijs aan de KMA en diende de Minister van Defensie gevraagd en ongevraagd van advies. Vooral aan de adviesrol inzake het personeelsbeleid hechtten de curatoren grote waarde. De in de eerste vergadering overeengekomen werkwijze werd aanvankelijk ook in de praktijk toegepast. Met het verstrijken der jaren werd echter steeds duidelijker, dat de problematiek van de officiersopleiding op de KMA een andere benadering vergde. Enige ambtelijke ondersteuning voor het college leek dringend gewenst. Op grond hiervan werd besloten de beleidsstaven van de KL en de KLu evenals onderwijsdeskundigen van de KMA nauwer bij de werkzaamheden van het Curatorium te betrekken. Uit dit principebesluit vloeide de oprichting van het "Interservice Comité Beleidsvoorbereiding (ICBV) KMA" voort op 13 december 1973
inv.nr. 556.
. In de oprichtingsbeschikking is een zinsnede vervat, dat het ICBV rechtstreeks ressorteert onder het Curatorium. In zekere zin ontlastte het ICBV de curatoren. De samenstelling van het ICBV is nadien nog enigszins gewijzigd. In verband met de toenemende behoefte aan knowhow op financieel gebied hebben sinds 28 oktober 1981 ook vertegenwoordigers van de directeuren economisch beheer KL en KLu zitting in het comité.
Samenstelling van het Curatorium
De samenstelling van het Curatorium is sinds de oprichting in 1961 op een aantal punten veranderd. Zo wordt bijvoorbeeld de functie van plaatsvervangend president-curator, waaraan in de praktijk het voorzitterschap is gekoppeld, sinds 1977 bekleed door de Chef van de Landmachtstaf/Bevelhebber der Landstrijdkrachten, terwijl voordien de plaatsvervangend CGS deze post doorgaans vervulde. Een min of meer soortgelijke ontwikkeling deed zich voor ten aanzien van de vertegenwoordiging in het Curatorium van de zijde van de Luchtmachtstaf. Aanvankelijk had de plaatsvervangend Chef van de Luchtmachtstaf zitting in het college, thans maakt de Chef van de Luchtmachtstaf/Bevelhebber der Luchtstrijdkrachten er in hoogst eigen persoon deel van uit. Ook de vertegenwoordiging vanuit het personele functiegebied is gewijzigd. In eerste instantie was de plaatsvervangend Hoofddirecteur Personeel lid van het Curatorium. Vanaf begin 1964 echter - na de reorganisatie van de top van het ministerie van Defensie - vertegenwoordigen de plaatsvervangend OOPKL en de OOPKLu dit functiegebied in het college. Hierin kwam verandering in het begin van de jaren zeventig, toen naast de OOPKLu ook de OOPKL deel ging uitmaken van het Curatorium. Sindsdien is de situatie in feite niet meer gewijzigd. De hoogste functionarissen in het personele functiegebied bij de KL en KLu zijn lid gebleven; slechts de benaming, waaronder zij opereren is veranderd. Sinds de invoering van de nieuwe topstructuur in 1976 worden zij aangeduid als Directeur Personeel KL respectievelijk Directeur Personeel KLu. Door de benoeming van een Raadsheer bij de Hoge Raad in 1971 daalde het aantal hoogleraren in het Curatorium tot drie. Dat aantal is sindsdien ongewijzigd gebleven. Het civiele element in het Curatorium, dat sinds 1961 inclusief de burgemeester van Breda steeds vijf man sterk was geweest, werd per I november 1981 uitgebreid met de persoon van mr. Pieter van Vollenhoven. De functie van president-curator is na het aftreden van Prins Bernhard als zodanig sinds 8 september 1976 vacant. Behalve de officiële leden dienen hier ook de adviseurs van het Curatorium te worden vermeld. Van oudsher trad alleen de gouverneur van de KMA als adviseur op. Als uitvloeisel van het eindrapport van de Stuurgroep Budgettering KMA, gedateerd 15 augustus 1972
inv.nr. 540, brief nr. 10.043/12T d.d. 210872.
, werd het aantal adviseurs uitgebreid tot drie. Naast de gouverneur zouden vanaf begin 1974 voortaan ook de voorzitter van het ICBV en een deskundige op het gebied van de overheidsfinanciering aan de vergaderingen van het Curatorium gaan deelnemen. Als financieel expert kwam het hoofd van de Hoofdafdeling Comptabiliteit van het Ministerie van Defensie het college versterken. Na de reorganisatie van de topstructuur in 1976 treedt de Directeur-generaal Economie en Financiën als zodanig op. Het voorzitterschap van het ICBV is gekoppeld gebleven aan de functie van hoofd van de Afdeling Operatiën van de Generale Staf, thans Landmachtstaf.
Het Curatorium en het onderwijs op de KMA
Voor het Curatorium vormde de begeleiding van de onderwijsherziening, zoals die in 1959 op gang was gekomen, uiteraard het belangrijkste aandachtsveld. Bij hun beraadslagingen verloren de curatoren uiteraard niet uit het oog, dat de KMA tot taak had officieren af te leveren die zo optimaal mogelijk voor hun toekomstige taak waren voorbereid. Over de juistheid van de koers die in 1960 was ingeslagen, was het college zelf ten volle overtuigd. Naar aanleiding van het verslag van de gouverneur over het studiejaar 1961-1962
inv.nr. 135, brief RGA nr. 5055/2/O/Conf d.d. 181262.
signaleerde de plaatsvervangend CLS tijdens de curatoriumvergadering van 20 februari 1963 een aantal belangrijke problemen rond het onderwijs aan de KMA. Hij merkte op dat de eigenlijke militaire opleiding in het vigerende opleidingssysteem te zeer in het gedrang kwam. Voorts zei hij dat het programma een nogal overladen indruk maakte, terwijl er bovendien bij de technische afdelingen een tekort aan docenten was. De oplossing van de problemen zou moeten worden gezocht in een versoepeling van richtlijnen, vereenvoudiging van de wijze van examineren, stroomlijning en uitdunning van het programma en het integreren van de militaire en wetenschappelijke opleiding. Op grond van het jaarverslag 1961-1962
inv.nr. 135, brief RGA nr. 5055/2/O/Conf d.d. 181262.
verzocht het Curatorium de RGA na te gaan, in hoeverre de richtlijnen, zoals opgenomen in de beide rapporten van de Commissie van Advies uit 1960 (5+6), bijstelling behoefden. Als uitvloeisel van het verzoek van het Curatorium aan de RGA werd op 15 maart 1963 de "Commissie Verbetering Opleiding KMA (VOKMA) ingesteld. Haar eerste rapport van 3 oktober 1963
inv.nr. 255.
, werd op 28 oktober 1963 in het Curatorium besproken. De suggesties voor verbeteringen op korte termijn vielen bij de curatoren in goede aarde. De voorstellen voor de langere termijn werden vooralsnog niet overgenomen. Met het verstrijken der jaren bleek het kernprobleem van het in 1960 ingevoerde opleidingsmodel voornamelijk te schuilen in de fasering. In het tweede rapport VOKMA, verschenen op 15 juli 1966
inv.nr. 256.
, werden de nadelen van deze fasering opgesomd. Het bevatte voorts een constructief voorstel om de gesignaleerde problemen uit de weg te kunnen ruimen. De wapengerichte opleiding zou worden verschoven naar het vierde respectievelijk vijfde studiejaar, zodat de wetenschappelijke vorming in aaneengesloten blokken in de eerste drie, respectievelijk vier jaar kon plaatsvinden. Het rapport werd tijdens de curatoriumvergaderingen van 5 september, 4 oktober en 28 november 1966 besproken. Uiteindelijk gingen de curatoren akkoord met de voorgestelde fasering, met dien verstande, dat zij wel de mogelijkheid wensten open te houden om leerlingen van de School voor Reserveofficieren (SRO) tot de KMA toe te laten. De nieuwe fasering werd van kracht per I september 1968.
Problemen rond de KMA-opleiding en een nieuwe visie op het militair onderwijs
Ofschoon de ervaringen met de VOKMA zeker niet slecht waren, maakte zich aan het begin van de jaren zeventig andermaal een gevoel van onzekerheid meester van het Curatorium en RGA. Deze onzekerheid was terug te voeren op verschillende factoren. Eerst was er het probleem van de motivatie. De instelling van de cadetten liet, naar het oordeel van het Curatorium en de RGA, nogal te wensen over. Bovendien was er een relatief groot verloop. Daarnaast was de animo voor een carrière in de krijgsmacht sinds enkele jaren sterk tanende, zodat er in defensiekringen ernstig rekening mee werd gehouden, dat de KMA in de toekomst wellicht ook abituriënten met een HAVO- of HBO-opleiding zou moeten aannemen. De verminderde belangstelling voor een loopbaan als officier vloeide voornamelijk voort uit de maatschappelijke veranderingen in ons land in de tweede helft van de jaren zestig. De gebrekkige motivatie werd ook geweten aan de opzet van de VOKMA. Het nieuwe onderwijssysteem had tot gevolg, dat de cadetten eerst in een betrekkelijk laat stadium van de opleiding met de praktijk van hun beroep werden geconfronteerd.
Aan het begin van de jaren zeventig kwam deze kwestie herhaaldelijk in het Curatorium aan de orde. Aan het wetenschappelijk karakter van het militair onderwijs wensten de curatoren niet te tomen, maar het bewustzijn groeide, dat de opleiding aan de KMA in eerste instantie specifiek bedrijfsgericht diende te zijn. Een regelmatig terugkerende klacht was ook dat de pas benoemde officieren bij hun eerste tewerkstelling niet altijd optimaal functioneerden. Deze klachten liet het Curatorium uiteraard niet ongemerkt voorbijgaan, maar aanvaardbare alternatieven bleken niet of nauwelijks voorhanden. Een ander probleem was de vraag, in hoeverre de KMA behoorde in te spelen op de nieuwste ontwikkelingen in het civiele onderwijs. De RGA stelde al in 1969 voor naar wegen te zoeken om de studie bedrijfskunde in het onderwijsprogramma op te nemen. Een laatste probleem lag op het vlak van de financiën. De kosten van de opleiding aan de KMA waren sinds het midden der jaren zestig fors gestegen. De curatoren stelden zich op het standpunt dat de financiële aspecten van de officiersopleiding slechts dan beheersbaar zouden zijn, wanneer de KMA over een eigen budget zou kunnen beschikken. Deze overweging vormde voor het Curatorium aanleiding de minister van Defensie te verzoeken te doen nagaan, of aan de KMA een eigen budget zou kunnen worden toegekend. Uit dit verzoek vloeide op 4 december 1970 de oprichting van de Stuurgroep Budgettering KMA
inv.nr. 527, beschikking MvD nr. 240.032/6B d.d. 041270.
voort. De stuurgroep zag zich geconfronteerd met een veelomvattende opdracht. De minister bepaalde namelijk, dat de financiële problematiek diende te worden bezien in het licht van de doelstellingen van de KMA, die door de stuurgroep opnieuw zouden moeten worden geformuleerd. In haar eindrapport, gedateerd 15 augustus 1972
inv.nr. 540, brief nr. 10.043/12T d.d. 210872.
, concludeerde de stuurgroep, dat het vooralsnog niet mogelijk was voor de KMA een afzonderlijk budget in te voeren. De meeste aanbevelingen van de stuurgroep werden door de Minister van Defensie overgenomen. In 1973 kwam het ICBV tot stand ter ondersteuning van het Curatorium, terwijl ten behoeve van de RGA de Commissie Onderwijs Planning (COP) werd geformeerd. Het ICBV kreeg tot taak de eindeisen op te stellen, terwijl het COP zich ging bezig houden met een breed scala aan onderwerpen in meer directe relatie tot de gang van zaken op de KMA. Al in het cursusjaar 1974-1975 produceerde het ICBV een eerste rapport
inv.nr. 341, brief nr. 74.6195/12W d.d. 251174.
, waarin onder meer "het profiel van de officier" werd geschetst. Dit rapport werd op 19 december 1974
inv.nr. 152, verslag 91e vergadering, nr. 75.6195/13G d.d. 140175.
in het Curatorium behandeld. De curatoren verklaarden zich akkoord met de inhoud ervan. Het rapport vormde, naar hun oordeel, een goede basis voor verdere studie. Voor de RGA vormde het rapport aanleiding om op de KMA een gespreksgroep in te stellen. Zij produceerde in korte tijd twee belangrijke rapporten
inv.nr. 342.